【裁判字號】    96,訴,1796
【裁判日期】    970403
【裁判案由】    祭祀公業
【裁判全文】
臺北高等行政法院判決
                                     96年度訴字第01796號
                              .
原      告  甲○○即祭祀公業葉奕明公嘗管理人
訴訟代理人  李盛賢  律師
被      告  桃園縣平鎮市公所
代  表  人  乙○○市長）住同.
訴訟代理人  許朝財  律師
上列當事人間因祭祀公業事件，原告不服桃園縣政府中華民國96
年3 月28日府法訴字第0960078550號訴願決定，提起行政訴訟，
本院判決如下：
    主  文
原告之訴駁回。
訴訟費用由原告負擔。
    事  實
一、事實概要：
    原告以祭祀公業葉奕明公嘗管理委員會於民國（下同）95年
    10月6 日召開第4 屆第1 次會員大會，完成管理委員、監事
    改選，於95年11月22日以葉奕春字第62號函請被告備查，經
    被告以95年12月12日平市民字第0950044948號函復略以「..
    ..然貴公嘗派下會員計830 員，唯本次大會出席人數為395
    人，同意人數387 人，與貴公嘗組織章程第24條『....應有
    全體會員過半數之同意行之....』」之規定不符，本次會員
    大會主任管理委員、管理委員、監事等選任無效....。」原
    告不服，提起訴願，經遭駁回，遂向本院提起行政訴訟。
二、兩造聲明：
  (1)原告聲明：
    訴願決定及原處分均撤銷。
    判命被告就原告第4 屆會員大會改選事項為准予備查之處
      分。
    訴訟費用由被告負擔。
  (2)被告聲明：
    原告之訴駁回。
    訴訟費用由原告負擔。
三、兩造之主張：
  (1)原告主張之理由：
    本祭祀公業之派下員名冊上計有830 員，扣除已死亡人數
      84人，有第4 屆第1 次會員大會簽到簿11本為憑，則本祭
      祀公業依上開簽到簿辦理報到手續，報到時始知悉何人死
      亡，本祭祀公業之工作人員乃將死亡之派下員註記〝歿〞
      ，則已死亡之派下員自不能參與會議，本祭祀公業為能順
      利開會，只能不計入已死亡者。出席人數之計算方式乃為
      會員人數共830 人，扣除已死亡有84人，故實際得行使同
      意權之人數僅有746 人；又簽到人數395 人（親自出席37
      8 人及委託出席17人）且行使同意權之人有387 人。至於
      未辦理派下權繼承且尚未依法公告之派下員，只能不予計
      入，否則本祭祀公業將因派下員不確定而難以開會，依上
      開說明，本件之改選事宜並無不當。又本次整個流程係依
      照被告承辦人員之口頭指示處理，接受指導而選出的結果
      卻被被告所否認，原告認為不合理。
    被告指本祭祀公業第3 屆之管理委員之任期於95年10月10
      日屆滿，然本祭祀公業之改選事宜僅係向被告備查該改選
      事宜，非為請求准予核定，故應不受其所認定之任期之限
      制。
  (2)被告主張之理由：
    被告受理祭祀公業葉奕明公嘗改選管理人等備查乙案，依
      據祭祀公業清理要點、臺灣省祭祀公業土地清理辦法、內
      政部及臺灣省政府等相關法令解釋函及該公嘗組織章程等
      規定，本次出席人數於法不合，依法為選任無效之處分及
      為第3 屆管理委員任期期間之指明，自屬無誤。
    派下員死亡時應由繼承人繼承，此於祭祀公業之章程中有
      規定。而本祭祀公業自90年間辦理繼承迄今，至95年10月
      6 日召開第4 屆第1 次會員大會時統計，已有派下員84人
      往生，從未再辦理繼承變動，嚴重影響相關派下員權益，
      已有會員於會中，或會外提出嚴重抗議。而關於原告於祭
      祀公業第4 屆第1 次會員大會簽到簿形式上真正沒有爭議
      。
    原告主張其於報到時始知悉何人死亡，乃推託掩飾之詞，
      原告於95年6 月12日葉奕春字第41、42號函、95年7 月28
      日葉奕春字第45號函、95年8 月7 日葉奕春字第48號函等
      ，申請派下員漏列補正，會員繼承等事宜，經被告退件要
      求依法辦理後即無後續動作。
    理  由
一、按「祭祀公業派下全員證明書核發後，如派下員有變動者，
    管理人、派下員或利害關係人應檢具1.派下全員證明書。2.
    變動部分之戶籍謄本。3.系統表。4.拋棄書（無者免）。5.
    派下員變動名冊。6.規約（無者免）等文件，向民政機關（
    單位）申請公告30日，無人異議後准予備查，如有異議，應
    比照第5 點、第6 點規定程序辦理。」「祭祀公業派下權之
    繼承或喪失，依規約定之，無規約或規約未規定者，依民事
    習慣定之。」，為祭祀公業土地清理要點第11點、第12點所
    明定。
    另「查依民法繼承編之規定，被繼承人一旦死亡，其財產上
    之一切權利義務，即因法律規定，當然由其繼承人承受，無
    須繼承人之請求，但繼承人得拋棄其繼承權。又對於依習慣
    得繼承派下權之人，於其尚未表示拋棄其派下權（即歸就）
    之前，縱尚未依規定辦理派下員變動登記，仍應視其為該公
    業之派下員。故對於祭祀公業召開派下員大會出席人數之計
    算，倘公業規約有規定者，應從其規定外，為維護全體派下
    員之權益，仍應就依規約或民事習慣得繼承派下權之人合併
    計算出席人數。」，內政部77年10月22日台（77）內民字第
    643608號函釋示有案。
    又「本公嘗會員死亡時由其所生男子、養子或子女、養女招
    贅所生之葉姓男子繼承為會員，繼承人數無限。」「管理委
    員任期為4 年、監事為4 年，連選得連任。」「本公嘗各種
    會議之決議均以出席過半數通過始為有效，但左列事項應有
    全體會員過半數之同意行之。2.管理委員、監事之選任及罷
    免。」，為祭祀公業葉奕明公嘗組織章程第6 條、第13條及
    第24條所明定。
二、按原告管理之祭祀公業於95年10月6 日召開第4 屆第1 次會
    員大會改選管理委員、監事，依該祭祀公業組織章程第24條
    規定，管理委員、監事之選任及罷免，應有全體會員過半數
    之同意。查卷附資料，該祭祀公業會員人數計830 人，其半
    數為415 人，惟查其第4 屆第1 次會員大會出席人數為395
    人，同意人數387 人，並未過半數，有祭祀公業第4 屆第1
    次會員大會出席人數簽到及行使權人數統計表附卷可稽，復
    為兩造所不爭執，應堪認定為真實。但原告主張：「祭祀公
    業之派下員名冊上計有830 員，扣除已死亡人數即符合章程
    之全體會員過半數之規定，管理委員會之改選事宜並無不當
    。」云云，是本案爭執之所在。
三、查「本公嘗會員死亡時由其所生男子、養子或子女、養女招
    贅所生之葉姓男子繼承為會員，繼承人數無限。」為祭祀公
    業組織章程第6 條所明定；又查「....對於依習慣得繼承派
    下權之人，於其尚未表示拋棄其派下權（即歸就）之前，縱
    尚未依規定辦理派下員變動登記，仍應視其為該公業之派下
    員。故對於祭祀公業召開派下員大會出席人數之計算，倘公
    業規約有規定者，應從其規定外，為維護全體派下員之權益
    ，仍應就依規約或民事習慣得繼承派下權之人合併計算出席
    人數。」經內政部77年10月22日台（77）內民字第643608號
    函釋示有案。依上揭規定，祭祀公業於會員死亡，未辦理變
    動登記前，召開會員大會之出席人數，應依規約規定將得繼
    承派下權之人合併計算，以維護全體派下員之權益。是原告
    訴稱扣除已死亡人數即符合章程之全體會員過半數之規定一
    節，顯係誤解。揆諸首揭規定，被告未予備查，並無不合，
    於法並無違誤。
四、另原告訴稱被告指祭祀公業第3 屆之管理委員任期於95年10
    月10日屆滿，然本祭祀公業之改選事宜僅係向被告備查該改
    選事宜，非請求予以核定，不受其所認定之任期之限制一節
    ，查祭祀公業95年11月22日葉奕春字第62號函說明三「第4
    屆委員、監事及聘任人員，任期由96年元月1 日起至99年12
    月31日止4 年。」，被告95年12月12日平市民字第09500449
    48號函說明二「…另貴公嘗組織章程第13條規定：管理委員
    任期4 年，…。惟貴會第3 屆第1 次會員大會於民國90年10
    月1 日召開，選任新管理委員，本所於91年10月11日以平市
    民字第0910028735號函准予備查，依據上揭規定，貴公嘗第
    3 屆選任之管理委員等之任期應該至95年10月10日止期滿。
    」係主管機關本於職權並予指明者，並非據以否准本件之備
    查，自與本件爭執無直接關係，併此敘明。
五、本件訴願決定及原處分均無違誤，原告徒執前詞，訴請撤銷
    ，並請求判命被告就原告第4 屆會員大會改選事項為准予備
    查之處分，為無理由，應予駁回。本件事證已臻明確，兩造
    其餘攻擊防禦方法自無一一審酌之必要，就此敘明。
六、據上論結，本件原告之訴為無理由，依行政訴訟法第98條第
    1 項前段，判決如主文。
中    華    民    國    97    年     4    月    3     日
                       臺北高等行政法院第三庭
                                 審判長法  官  姜素娥
                                       法  官  楊莉莉
                                       法  官  陳心弘
上為正本係照原本作成。
如不服本判決，應於送達後20日內向本院提出上訴狀並表明上訴
理由，如於本判決宣示後送達前提起上訴者，應於判決送達後20
日內補提上訴理由書（須按他造人數附繕本）。
中    華    民    國    97    年     4    月    3     日
                                       書記官  王英傑


司法院資訊處製作；財團法人民間司法改革基金會備份。
